臺灣高等法院刑事判決　　　　　　 93年度上更(一)字第712號
上　訴　人
即　自訴人　甲○○
　　　　　　乙○○
　　　　　　　　　　原住臺南市.
被　　　告　丁○○原名張貴美.
　　　　　　　　　　原住臺北市.
　　　　　　戊○○
　　　　　　　　　　原住臺北市.
　　　　　　　　　　六號五樓
　　　　　　丙○○
　　　　　　　　　　原住臺北市.
　　　　　　　　　　之四
共　　　同　　　　　王如玄律師
選任辯護人　　　　　李文健律師
上列上訴人等因偽造文書等案件，不服臺灣臺北地方法院89年度
自字第1122號，中華民國90年8 月30日第一審判決，提起上訴，
經判決後，由最高法院發回更審，本院判決如下：
    主  文
上訴駁回。
    理  由
一、自訴意旨略以：緣林白出版社有限公司（以下簡稱：林白出
    版社）於民國（下同）78年年4 月3 日資本額為新臺幣（下
    同）300 萬元，自訴人甲○○占20萬元，乙○○占150 萬元
    ，被告丁○○（原名張貴美）竟意圖為自己或第三人不法所
    有，未經自訴人等同意，擅自於79年9 月10日偽刻印章，偽
    造同意書變更為自訴人甲○○、乙○○資本額各為3 萬元，
    復於81年5 月1 日偽刻印章，偽造同意書，將自訴人等之資
    本額變為全無，而移轉登記予被告戊○○、張秀容（原審判
    決誤載為丙○○，應予更正）各3 萬元，被告丁○○恐事機
    敗露，於89年4 月間特寄來證明書及信封，要求自訴人甲○○在證明書簽名「曾分別於79年年及81年同意並授權被告代
    為辦理本人在林白出版社有限公司之股份變更（79年）及退
    出林白出版社有限公司（81年）之相關事宜（包括代為簽署
    股東同意書及公司章程變更文件）」等語，被告戊○○、張
    秀容為被告丁○○之胞妹，彼此間有犯意聯絡及行為分擔，
    為共同正犯。因認被告等人觸犯刑法第28條、第56條、第
    217 條、第210 條共同連續偽造印章、偽造私文書罪及同法
    第336 條第2 項之業務侵占罪云云。
二、按被告未經審判證明有罪確定前，推定其為無罪；犯罪事實
    應依證據認定之，無證據不得推定其犯罪事實；又不能證明
    被告犯罪，應諭知無罪之判決，刑事訴訟法第154 條第2 項
    、第301 條第1 項分別定有明文。次按認定不利於被告之事
    實，須依積極證據，苟積極證據不足為不利於被告事實之認
    定時，即應為有利於被告之認定，更不必有何有利之證據，
    又自訴人之自訴，係以使被告受刑事訴追為目的，是其陳述
    是否與事實相符，仍應調查其他證據以資審查，若被害人之
    陳述並無瑕疵，就其他方面調查又與事實相符，固足採為科
    刑之基礎，徜其陳述尚有瑕疵，則在未究明事實真象前，遽
    採為論罪科刑之根據，即難認為適法，最高法院30年度上字
    第816 號、52年度台上字第1300號及61年度台上字第3099號
    判例亦同此意旨。
三、訊據被告丁○○、戊○○、張秀容均堅詞否認有右揭犯行，
    被告丁○○辯稱：伊辦理自訴人甲○○、乙○○在林白出版
    社之股權移轉手續，均係依照伊與乙○○間離婚協議書之約
    定而辦理，其中甲○○乃乙○○之人頭股東，其股權之處分
    ，亦悉依乙○○之安排，故並無自訴人所指之偽造文書、業
    務侵占等事實；被告戊○○、張秀容均辯稱：彼二人與丁○○係姐妹，於81年各出資3 萬元加入林白出版社擔任股東，
    股款均交予丁○○處理，並不清楚丁○○與乙○○間離婚協
    議之事等語。
四、經查：
（一）自訴人乙○○與被告丁○○原係夫妻，雙方於79年10月2
      日辦理離婚登記，復於79年10月29日再度結婚，再於81年
      年2 月14日再次離婚等情，此有
      雙方第一次辦理離婚登記前，即曾於79年7 月30日於香港
      九龍酒店內在證人陳仁傑之見證下先行協議：由自訴人乙○○放棄林白出版社一節，有協議書一紙在卷可稽（見本
      院上訴卷第71頁）。雙方又於79年10月2 日在蔡惠琇及周
      宏憲律師之見證下再度簽訂離婚協議書，其中就林白出版
      社之權利約定如下：「（前略）二、左列財產歸女方（按
      即被告丁○○）所有：．．．（七）林白出版社300 分之
      299 之股份及經營權等一切權利。三、左列財產歸男方（
      按即自訴人乙○○）所有：．．．（四）林白出版社300
      分之1 之股份（下略）。」並約定仍由自訴人乙○○擔任
      林白出版社之發行人，但不得以該社名義對外借貸、保證
      ，或為其他負擔債務或有損該社權益之行為等情，有離婚
      協議書一紙在卷可憑（見原審卷第48頁至第50頁）。嗣於
      第二次離婚時，雙方又於81年2 月3 日在莊柏林律師及陳
      麗斐見證下簽訂離婚協議書，約定：「（第五條）甲方（
      即自訴人乙○○）所屬不二出版社及推理雜誌社於二個月
      內搬離林白出版社，甲方亦自該五樓遷走。（第六條），
      甲方全部退出林白出版社」，此亦有離婚協議書一紙附卷
      可按（見原審卷第52頁至53頁）。自訴人乙○○對上開三
      紙協議書之內容均不爭執，惟指稱離婚協議書係被脅迫所
      簽立云云，惟查，上開離婚協議書除自訴人乙○○與被告
      丁○○之簽名外，均有見證人在其上簽名見證，其中79年
      10月2 日、81年2 月3 日二紙離婚協議書二名見證人之中
      均有一名為有律師身分參與見證，顯見係慎重為之，自訴
      人乙○○雖稱係被脅迫云云，惟自其於原審提起自訴後，
      迄本院更審辯論終結為止，始終未能提出明確之證據以資
      證明。而證人陳仁傑於本院前審作證時，亦未證稱自訴人
      有何被脅迫之事（見本院上訴卷第86頁）。況自訴人乙○○若確遭被告丁○○脅迫訂立上述三紙離婚協議書，何以
      迄提出自訴時已近十年，未見及時提出刑事訴訟或民事主
      張？凡此均足以顯示自訴人乙○○所稱被脅迫訂立離婚協
      議書云云，並無可採。準此，自訴人乙○○與被告丁○○
      既於79年7 月30日就已協議自訴人放棄林白出版社，則被
      告丁○○於79年9 月10日及81年5 月1 日分別依據前開協
      議書及81年2 月3 日離婚協議書約定辦理股權移轉手續，
      難認有何違反約定之處。
（二）自訴人甲○○於原審及本院歷次審理時雖均自稱：其於林
      白出版社之股權本來是伊父親林清文所出資，嗣父親過世
      後，由其母親繼承，母親過世後又轉由伊繼承云云。惟自
      訴人等均自承其父母親過世後，並無人拋棄繼承，且除自
      訴人二人外，其等尚有一名親弟弟為繼承人，其弟弟並未
      同意林白出版社之股權由自訴人甲○○繼承等語（見本院
      卷第26頁），是自訴人甲○○於林白出版社之股權是否全
      因繼承而取得，並非無疑。再自訴人甲○○又自承：自登
      記股份後，未曾到過公司，對公司經營之情況均不知情，
      亦無須負擔公司之盈虧，也無分紅，又林白出版社增資20
      0 萬元時，伊並不知情，且亦未出資10萬元等語，則自訴
      人甲○○若非人頭股東，何以十餘年來未曾過問公司營運
      之情形？甚至78年3 月28日林白出版社曾經增資之事亦毫
      不知情？且何以自訴人乙○○於簽立離婚協議書處分林白
      出版社之股份時，連同甲○○名下之股份，亦一併處理（
      此部分詳後述）？顯見自訴人甲○○確係乙○○之人頭股
      東無訛。
（三）又自訴人指稱被告丁○○偽刻印章一節，經核自訴人乙○○於原審自承出版社自成立時，公司大小章均由被告丁○○保管；且前開79年10月2 日離婚協議書亦明訂：「男方
      （即自訴人乙○○）現有印鑑私章乙枚由女方（即被告丁○○）保管，但女方不得為任何有損男方權益之行為。」
      可見被告丁○○並無偽刻自訴人乙○○印章之行為甚明。
      其次，關於甲○○印章部分，其蓋於78年3 月24日（增資
      ）同意書及增資後股東名單、79年8 月31日股權移轉同意
      書、同年9 月10日變更登記後股東名單與81年年4 月20日
      股權移轉同意書中之印文，均相符合，顯見被告丁○○亦
      無偽刻甲○○印章之情事亦明。
（四）自訴人乙○○於第一次離婚協議時，既同意將林白出版社
      之股份其中300 分之299 分歸被告丁○○，嗣於第二次離
      婚協議時，又同意全部退出該出版社（即讓出其餘300 分
      之1 之股份之意），且雙方之第一次離婚協議書第八項亦
      約定「因前述財產、權利之分配，一方欲辦理過戶、更名
      或其他手續時，他方應提供文件、印章及其他必要文書資
      料等協同辦理之，不得推諉。」則被告丁○○於辦理上述
      股份移轉登記時，週全之計，固應催告自訴人乙○○協同
      辦理，於未獲協同辦理時，訴請法院判令自訴人協同辦理
      移轉登記，如此自不生爭端。然以雙方對於上述股份之劃
      分已明確約定，且被告丁○○又已持有自訴人放置於公司
      之印章之情形，其以自訴人之印章，加蓋於相關之移轉股
      份文書，辦理移轉手續，主觀上之認知，要屬權利之合法
      行使，難認有何偽造文書之故意可言。況移轉股權之結果
      ，與離婚協議之約定完全相符，並未逾越雙方之約定，亦
      無足生損害於自訴人之情事。況自訴人乙○○對於被告丁○○所稱，雙方離婚協議另約定不二出版社及推理雜誌社
      全部股份及經營權讓予乙○○後，相關之股權移轉由乙○○單獨辦理登記手續一節，自訴人乙○○亦未否認，由此
      益見雙方互相默許對方各自辦理股權移轉手續，被告丁○○何來偽造文書可言？再雖自訴人甲○○與乙○○係不同
      之權利主體，惟如前述，自訴人甲○○應係乙○○之人頭
      股東，甲○○應有同意乙○○處分其股權之意思，自訴人
      乙○○於離婚協議書中處分甲○○之股份，亦屬有權處分
      ；又縱自訴人乙○○未經甲○○同意即於離婚協議書中將
      其股份轉讓予被告丁○○，此亦僅自訴人乙○○是否涉及
      無權處分之問題，既無證據證明被告丁○○事先知情，則
      被告丁○○本於善意第三人之地位，依據與自訴人乙○○
      之離婚協議書之約定處分自訴人甲○○之股份，顯無偽造
      文書之犯意，要難認有何違法之處。至自訴人甲○○指稱
      被告丁○○於89年4 月間曾郵寄證明書一份予伊，並要求
      伊簽署證明書一份，惟自訴人甲○○既為乙○○之人頭股
      東，被告丁○○係基於與自訴人乙○○之離婚協議而辦理
      林白出版社有限公司股東變更登記，自難認係未經授權，
      已如前述，自難據該證明書，而援引為被告不利之認定，
      併予敘明。
（五）另按刑法上侵占罪，以意圖為自己或第三人不法之所有，
      而侵占自己持有他人之物者始足當之，自訴人雖指訴被告
      丁○○另涉業務侵占罪行云云，惟被告丁○○對於林白出
      版社之變更登記係基於與自訴人乙○○之離婚協議書約定
      ，雙方係因離婚就其等財產而為分配，自無所謂意圖為自
      己不法所有之可能，核與刑法業務侵占罪之要件有間。
（六）至於被告戊○○、張秀容均稱渠等受被告丁○○之邀投資
      林白出版社云云，則被告丁○○將取得之權利出讓予被告
      戊○○、張秀容，姑不論上述二人是否確有出資，抑或擔
      任丁○○之人頭股東，被告戊○○、張秀容只是單純被登
      記為股東，然自訴人既未提出任何證據足資證明戊○○、
      張秀容有何偽造文書或業務侵占之犯行，自不能證明彼等
      二人犯罪。
（七）末按追訴權因一定期間之經過而消滅，其期間自犯罪成立
      之日起算，但犯罪行為有連續或繼續之狀態者，自行為終
      了時起算，刑法第80條第2 項定有明文。本件自訴人指訴
      被告等涉犯連續偽造私文書等犯行，其指訴最後行為終了
      之日為81年5 月間，則依自訴人之指訴，本件行為追訴權
      時效期間尚未完成，附此敘明。
（八）綜上所述，本件並無任何積極之證據足以資證明被告等三
      人犯罪，自應為無罪之諭知。
五、原審以不能證明被告等人犯罪，而援引刑事訴訟法第343條
    、第301條第1項諭知被告丁○○、戊○○、張秀容無罪之判
    決，其認事用法，並無不當。自訴人上訴意旨，仍執前詞，
    指摘原判決不當，並無可採，其上訴為無理由，應予駁回。
據上論斷，應依刑事訴訟法第368 條判決如主文。
中　　華　　民　　國　　93　　年　　1 　　月　　18　　日
　　　　　　　　　刑事第四庭    審判長法　官  許增男
　　　　　　　　　　　　　　　　　    法　官  黃鴻昌
　　　　　　　 　 　　　　　　　　　　法　官  謝靜恒
以上正本證明與原本無異。
自訴人如不服本判決，應於收受送達後十日內向本院提出上訴書
狀，其未敘述上訴之理由者並得於提起上訴後十日內向本院補提
理由書（均須按他造當事人之人數附繕本）。
被告不得上訴。
                                      書記官  魏淑娟
中　　華　　民　　國　　94　　年　　1 　　月　　18　　日
